臺灣高等法院臺南分院民事判決　94年度上更(一)字第4號
上　訴　人
即被上訴人　己○○
訴訟代理人　吳碧娟　律師
複代 理 人　王進輝　律師
被上 訴 人
即上 訴 人　壬○○○
　　　　　　癸○○○
　　　　　　辛○○○
　　　　　　庚○○○
　　　　　　丁○○
　　　　　　乙○○
　　　　　　丙○○
　　　　　　甲○○
兼上 八 人
訴訟代理人　戊○○
上九人共同
訴訟代理人　嚴庚辰　律師
　　　　　　洪國誌　律師
　　　　　　陳國瑞　律師
上列當事人間請求解除買賣契約等事件，上訴人對於民國91年11
月19日臺灣嘉義地方法院第一審判決（89年度訴字第711號）提
起上訴，經最高法院發回更審，本院於94年5月31日言詞辯論終
結，判決如下：
    主  文
原判決關於駁回後開第二項、第三項及該部分假執行之宣告暨訴
訟費用之裁判均廢棄。
被上訴人戊○○、壬○○○、癸○○○、辛○○○、庚○○○、
甲○○、丁○○、乙○○、丙○○應再連帶給付上訴人己○○新
台幣壹佰壹拾萬元，及自民國八十九年十月五日起至清償日止，
按週年利率百分之五計算之利息。
被上訴人戊○○應再給付上訴人己○○新台幣陸拾萬元及自民國
八十九年十月五日起至清償日止，按週年利率百分之五計算之利
息。
其他上訴駁回。
第一審（除確定部分外）、第二審及發回前第三審訴訟費用由被
上訴人戊○○、壬○○○、癸○○○、辛○○○、庚○○○、甲
○○、丁○○、乙○○、丙○○等連帶負擔。
本判決第二項於上訴人己○○以新台幣拾柒萬元，第三項以新
台幣貳拾萬元供擔保後，均得假執行。
    事    實
甲、上訴人（即被上訴人）己○○方面：
一、聲明：
  (一)上訴聲明：
    (1)原判決不利於上訴人之部分廢棄。
    (2)被上訴人戊○○應再給付上訴人新台幣（下同）170萬元
      ，其中110萬元應與其他被上訴人壬○○○、癸○○○、
      辛○○○、庚○○○、甲○○、丁○○、乙○○、丙○○
      等連帶給付予上訴人，及均自89年10月5日起至清償日止
      ，按週年利率百分之五計算之利息。
    (3)第一、二審訴訟費用由被上訴人戊○○等人負擔。
    (4)上訴人願供擔保，請准予宣告假執行。
  (二)答辯聲明：
    (1)上訴人戊○○等人之上訴駁回。
    (2)第二審訴訟費用由上訴人戊○○等人負擔。
二、陳述：除與原判決記載相同者，茲引用之外，補稱：
  (一)上訴理由：
    (1)上訴人己○○向戊○○及其母親購買土地及房屋，係因被
      上訴人戊○○之母親陳儉於85年10月30日向上訴人借款20
      0萬元，並提供其所有之不動產供上訴人之女張瓊文設定
      200萬元抵押權，另被上訴人戊○○於86年1月31日向上訴
      人借款500萬元，並由戊○○提供其所有不動產供設定抵
      押權以為擔保，嗣後彼等無法繳交利息並返還借款，戊○
      ○遂於86年7月7日與上訴人談妥民雄鄉○○段好收小段10
      7之3號土地持分11分之9，民雄鄉○○段竹圍後小段10之2
      7地號土地持分22分之20及於民雄鄉○○段80地號土地暨
      其上之房屋一棟，買賣價金共1215萬元，扣除前欠700萬
      元，尚餘屋款515萬元。於86年7月7日及7月8日簽訂買賣
      契約。上訴人係因被上訴人戊○○及其母欠款無法償還始
      向彼等購買房地，前開三筆不動產，除陳儉之不動產依約
      移轉外，其餘均因給付不能而無法移轉，上訴人前以起訴
      書表明解除契約之意旨，被上訴人依法即應加倍返還定金
      予上訴人。
　  (2)被上訴人出售民雄鄉○○段好收小段107之3地號土地，面
      積524平方公尺，持分11分之9予上訴人，惟前開土地於簽
      約前之86年5月12日已遭嘉義縣政府徵收，於同年6月11日
      由大林地政事務所逕行分割及通知所有權人，被上訴人戊
      ○○之姊妹業於86年6月26日領取徵收補償費，並將徵收
      補償費交付被上訴人戊○○，故被上訴人對徵收後土地面
      積多少應甚清楚。彼等竟交付舊有之土地所有權狀予代書
      ，並於同年7月7日與上訴人簽訂買賣契約，未告知上訴人
      土地被徵收一事，使上訴人陷於錯誤，依土地原有面積簽
      訂契約，此參諸買賣契約載明：「增值稅單核定下達付新
      台幣530萬元正」即可瞭然，茍上訴人知道土地要徵收，
      兩造之契約即會以新面積計算，不會以舊有之面積計價，
      且被上訴人戊○○於91年3月13日原審庭訊時陳稱：「（
      法官問：107之3號土地何時被徵收？）簽立買賣契約之後
      才徵收。」（ 91年6月17日亦為相同陳述），被上訴人戊
      ○○始則稱：簽立買賣契約後才徵收，嗣經承審法官提示
      嘉義縣政府函覆徵收土地之公文內容，被上訴人戊○○始
      改口稱：「（問：107之3號是86年7月7日簽訂買賣契約，
      但是依據嘉義縣政府函文說系爭土地86年5月12日通知所
      有權人要公告徵收，並於同年6月11日由大林地政事務所
      逕行分割及通知所有權人。於公告期滿後以86年6月17日
      八六府地權字第73513號函通知所有權人於86年6月25日、
      26日領取補償費在案。戊○○尚未領取外，餘皆由各所有
      權人於86年6月26日親自領取完畢？）是的，上訴人在與
      我簽約時就知道此事，而且其他共有人領取補償費事後也
      交給我，因為他們經濟富裕不需要這筆錢。」等語，依被
      上訴人前後不一之陳述，足知上訴人於簽約時確實不知土
      地被徵收一事，如上訴人知道，被上訴人就不會一再表示
      「簽立買賣契約後才徵收」；況該土地徵收後之面積僅54
      平方公尺，依被上訴人戊○○等9人之持分為11分之9，祇
      剩44.18平方公尺，即僅餘13.36坪，以每坪4萬6千元計算
      ，該筆土地之價金僅61萬4千5百60元，戊○○尚欠上訴人
      鉅額款項，上訴人豈可能再給付伊50萬元定金。況戊○○
      於87年度偵字第2304號詐欺案件中亦自承「（檢察官問：
      107之3號土地要賣時到底向他講多少面積？）是跟他講徵
      收前的面積，但是當時還不知道要徵收。」「（問：107
      之3號土地明明有徵收，你為何沒有跟他講？）第一次與
      他談時未徵收，但在簽約後，才知道要徵收，簽約當時還
      不知道要徵收。」，戊○○於偵查中陳稱於簽約時不知要
      徵收，上訴人己○○豈可能簽約前知道土地要徵收，故己
      ○○於簽約時應不知前開土地要徵收，否則買賣價金不可
      能如此高，前開107之3地號土地已成畸零地，上訴人已無
      法使用該地建築，顯屬給付不能，本件給付不能係可歸責
      於被上訴人，上訴人已依法解除買賣契約，被上訴人等9
      人應連帶加倍返還定金100萬元予上訴人，原審僅判決被
      上訴人等9人應連帶給付50萬元予上訴人，顯有未洽，是
      被上訴人應再連帶給付50萬元予上訴人。
    (3)被上訴人戊○○一再表示簽約後才徵收土地，前後陳述不
      一，足徵上訴人己○○於簽約時確實不知土地被徵收一事
      ，苟上訴人知道前開土地於簽約前被政府徵收，被上訴人
      不會一再表示「簽立買賣契約後才徵收」，足見代書張麗
      香證稱：「…，當時己○○與戊○○有談到107之3號土地
      有徵收問題…」云云，顯非實在。系爭107之3號土地雖設
      定抵押權予張景鳴，惟土地徵收時上訴人及張景鳴未接獲
      徵收機關有關土地將徵收之通知，有關系爭107之3號土地
      徵收時是否有通知抵押權人一節，懇請貴院向嘉義縣政府
      函查，俾明事實真相。
    (4)被上訴人等9人將民雄鄉○○段竹圍後小段10之27地號土
      地，持分22分之20，面積543平方公尺出售予上訴人，被
      上訴人戊○○於偵查中辯稱：「我是向己○○說『我去向
      陳茂喜買來賣給你』」，然陳茂喜卻稱：「戊○○有來向
      我問說這筆土地是否要賣，我有向他講說『等有人想買再
      來講』，如果沒有說就算了。」，陳茂喜並未證稱戊○○
      有向其購買土地。前開土地被上訴人等9人持分僅有22分
      之9，持分共222平方公尺，僅有67.19坪，上訴人於訂立
      契約時，因被上訴人表示其有契約書所載之應有部分，上
      訴人始與其簽訂買賣契約，今被上訴人無法履行，而上訴
      人亦不願僅就該筆土地應有部分22分之9部分為買賣，上
      訴人主張解除契約為有理由。雖原審認上訴人應催告被上
      訴人履行後再予以解除契約，但上訴人已以起訴狀為催告
      ，謹再以本訴狀為解約之意思表示，被上訴人亦應連帶加
      倍給付上訴人定金60萬元。又有關民雄鄉○○段竹圍後小
      段10之27號土地，上訴人已屢次於書狀中催告被上訴人履
      行，被上訴人自應負給付遲延之責，上訴人已依法解除買
      賣契約，被上訴人自應加倍返還定金。
    (5)上訴人與戊○○就系爭崙子頂段117號土地簽訂買賣契約
      ，係因戊○○說系爭土地為其有，且上訴人為保障自己之
      債權，被上訴人戊○○堅持上訴人需再給付30萬元訂金，
      始願以117號土地與上訴人簽訂買賣契約，上訴人當時為
      能簽約，故先給付訂金，其餘107之3號土地已表示不買，
      惟同意改日再另行處理。又因被上訴人戊○○積欠己○○
      債務，故本件並無不給付買賣金之問題。據被上訴人戊○
      ○稱：上訴人給付之30萬元支票係向上訴人借貸之款項云
      云，然兩造之買賣契約係於86年12月8日訂立，戊○○於
      簽約之翌日收取30萬元定金，因取款時未帶契約書，故無
      法在契約書上註明收款，乃簽發同年12月9日之本票予上
      訴人以資證明，況被上訴人戊○○所稱之借款係87年2月1
      6日到期之支票，茍係借款豈可能相隔2個月餘始兌現，足
      徵被上訴人戊○○收取之30萬元確係買賣之定金無訛。況
      當時被上訴人戊○○貸借鉅額款項未還，於86年12月初，
      兩造之買賣已有糾紛，上訴人豈可能再將錢款貸借予被上
      訴人戊○○，益徵該30萬元確係定金，並非借款。
    (6)被上訴人戊○○於偵查時辯稱：「我發現那塊土地不是何
      俊銘的，所以雖然與己○○有簽約，但在簽約後，不敢向
      他收定金，我是在簽約後才發現此事。」；於91年3月13
      日原審庭訊時亦證稱：「（法官問：崙子頂段117號土地
      能否移轉給上訴人？）買賣契約簽約後，我才發現土地並
      不是我的名字，也不是何俊銘所有，所以我不敢向上訴人
      收定金，當初土地是何俊銘叫我拿去賣的。」，然戊○○
      既知崙子頂段117號土地非何俊銘所有，為何還要與上訴
      人簽約？況一般簽訂買賣契約均會收取定金，未收取定金
      何須簽訂契約？此亦與一般交易習慣有違。另何訪證稱：
      「（法官問：右開土地即崙子頂段117號售予何俊銘？）
      有的，但是因為何俊銘主張代書、介紹人及買主都是他，
      我為了避免日後發生糾紛，就將『2萬元』定金還他，之
      後隔10天左右，我就將2萬元還給何俊銘。」，然何俊銘
      卻稱：「（法官問：另外民雄鄉○○○段117號土地所有
      權人是何訪等人所有，為何由戊○○出賣給己○○？）這
      筆土地，何訪事前有賣給我，而且已訂了契約書並且向我
      收了約『20萬』的定金，後來我與戊○○將這筆土地賣給
      己○○，並且訂契約，但己○○沒有按契約付錢，所以也
      沒有付錢給何訪，就與何訪達成協議此買賣不成立，並且
      將定金退還給我，是在與何訪訂約後2、3個月後達成此協
      議」等語，參諸何俊銘與何訪2人之證詞，就契約之定金
      支付數額，2人陳述即有不同，簽訂後多久解除契約，二
      者所述亦不同，解除契約之原因亦不同，足見何俊銘根本
      未與何訪簽訂土地之買賣契約，乃何俊銘及戊○○等人共
      同聯合詐騙上訴人之錢款。本件土地既已給付不能，且上
      訴人已依法解除契約，被上訴人戊○○依法應加倍返還定
      金60萬元予上訴人。
    (7)有關上訴人告訴戊○○之詐欺案，原檢察官不察，對戊○
      ○為不起訴處分，經再議後，檢察官在87年度議字第969
      號處分書中認定聲請人自承「107之3號土地之徵收補償費
      尚未領取，因該筆土地設定抵押權予伊，若無伊提供印鑑
      證明即無法領取」，認被上訴人是否有意圖為自己不法之
      所有而施用詐術，已非無疑云云。惟該次庭訊上訴人係針
      對檢察官之問題回答，上訴人陳述內容為：「（檢察官問
      ：107之3號土地補償費你是否有領？）我沒有領，戊○○
      也無法領，因為這筆土地，有共同設定抵押權500萬給我
      ，我沒有提供印鑑證明他無法領。」，上訴人係陳述係就
      被訊問當時之情形為答詢，並非指簽約當時已知土地被徵
      收之事，承審檢察官容有誤會。此參諸戊○○一再表明「
      簽約當時還不知道要徵收」即可瞭然（見偵查卷第71頁背
      面偵訊筆錄）。證人即代書張麗香於偵查中之證詞明顯與
      戊○○「簽約後才知道要徵收」之說詞明顯不同，且參諸
      買賣契約約定給付之買賣價金，金額與未徵收土地之面積
      相符，倘以登記實際面積計算，應給付之價金即不會如此
      高，益徵被上訴人於簽約時確實未告知107之3號土地將被
      徵收，否則買賣價金不至於差距如此大。
    (8)被上訴人之母親陳儉所有坐落民雄鄉○○段80地號土地，
      係戊○○與其母親共同與上訴人簽訂買賣契約，簽約時收
      取60萬元定金，亦未在定金欄記載「收訖無誤」，故不能
      以系爭117號土地買賣契約書定金欄無此記載，即認定戊
      ○○於117號土地之買賣契約未收取定金。
    (9)上訴人共給付被上訴人定金170萬元。前次庭訊因時隔太
      久，故少算一份契約訂金，即少算系爭崙子頂段117號土
      地之定金30萬元，亦誤將給付之支票誤為交付本票。
    (10)被上訴人戊○○於92年4月24日庭訊時陳稱：「（法官問
      ：你出售給上訴人己○○的土地價值大約多少？）嘉義縣
      民雄鄉○○段好收小段107之3號及竹圍後小段10之27號這
      兩筆土地就有1000多萬元的價值。」等語，惟107之3土地
      徵收前之價值係596點5萬元，10之27號土地價值係298萬
      元，兩筆土地價值僅有895萬元，並非1000多萬元，當初
      是三筆土地合計價值1215萬元，扣除被上訴人母子之借款
      700萬元，尚餘515萬元尾款，上訴人係因被上訴人無法還
      始購買系爭土地，惟購買之土地亦應可供使用，始符契約
      意旨，依上可知，上訴人於購買107之3號土地時，確實不
      知土地被徵收，始願給付購買房屋及土地之定金。
  (二)答辯理由：
    被上訴人己○○購買民雄鄉○○段好收小段107之3號土地時
    ，不知該土地被徵收，而徵收後之土地面積僅54平方公尺，
    依上訴人戊○○與其他共有人之持分為11分之9，面積祇剩
    44.18平方公尺，即僅餘13.36坪，係屬畸零地，被上訴人購
    買該土地顯無實益，況被上訴人購買該土地係為抵償上訴人
    前欠之債務，取得系爭建地後，可興建房屋出售，倘上訴人
    可依原有面積給付被上訴人，被上訴人即可以買賣價金抵銷
    借款而減少損失，然13.36坪之畸零地並無利用價值，被上
    訴人何需因借款予他人，再給付100多萬定金而取得毫無價
    值之畸零地及面積不足之土地，益徵簽訂買賣契約時，被上
    訴人確實不知107之3號土地被徵收，本件買賣土地給付不能
    顯可歸責於上訴人戊○○等人，被上訴人自得依法解除買賣
    契約，上訴人即應加倍返還定金予被上訴人，上訴人之上訴
    顯無理由。
三、證據：除援用第一審所提證據外，補提嘉義縣政府函及說明
    書影本各一份、筆錄影本、買賣契約書影本、計算表影本為
    證，並聲請向嘉義縣政府函詢系爭好收小段107之3號土地於
    86年5月12日辦理徵收時，有無通知抵押權人張景鳴。
乙、被上訴人（即上訴人）戊○○等9人方面：
一、聲明：
  (一)上訴聲明：
    (1)原判決不利上訴人戊○○等人部分廢棄。
    (2)上廢棄部分，被上訴人己○○在第一審之訴及假執行之聲
      請均駁回。
    (3)第一、二審訴訟費用由被上訴人己○○負擔。
  (二)答辯聲明：
    (1)上訴人己○○之上訴駁回。
    (2)第二審訴訟費用由上訴人己○○負擔。
二、陳述：除與原判決記載相同者，茲引用之外，補稱：
  (一)按契約因不可歸責於雙方當事人之事由，致不能履行時，定
    金應返還之，民法第249條第4款定有明文。本件買賣契約標
    的之系爭土地，非有給付不能，不能履行之情形，被上訴人
    己○○歷經多年後方主張解除買賣契約，實乃買賣輸不起之
    投機心態作祟。
  (二)查被上訴人己○○購買系爭107之3號土地，雖因徵收後變成
    54平方公尺之畸零地，然而該土地仍然位居道路要津，雄踞
    路邊門面，後邊有舊民雄富商巨賈李明慧未開發之土地，李
    先生若欲開發其土地必先買下此畸零地方能全盤規劃，打造
    商圈價值，54平方公尺之地可謂關鍵性之地，稱之為無價之
    寶亦不為過，被上訴人於86年7月7日買地伊始即知系爭土地
    會被徵收，祇是經過數年後的今天，大環境變遷，景氣不振
    ，房地產蕭條，建築業幾乎停擺，被上訴人不甘土地買賣有
    輸有贏之定律，竟提出一大串理由，藉故要求上訴人返還定
    金，實乃無賴之舉。
  (三)被上訴人己○○之訴訟代理人於第一審（ 91年8月28日）言
    詞辯論筆錄中，已自承：「…被告戊○○部分因有設定抵押
    權，應由抵押權人張景嗚和被告戊○○一同領取…。」；嘉
    義地檢署就詐欺取財乙案進行偵訊時，被上訴人亦自承：「
    買賣之前即知被告（即上訴人）所有持分僅分別10分之1、
    22分之1，及107之3號土地之徵收補償費尚未領取，因該筆
    土地設定抵押權予伊，若無伊提供印鑑證明即無法領取」等
    語，足徵，上訴人於訂約前已知悉徵收乙節。至被上訴人己
    ○○提出原審91年3月13日、同年6月17日訊問筆錄內容關於
    上訴人戊○○說詞：「簽立買賣契約之後才徵收…是的，原
    告（即己○○）在與我簽約時就知道此事，而且其他共有人
    領取補償費事後也交我，因為他們經濟富裕不需要這筆錢。
    …」。然上開說詞，前後若合符節、並無矛盾之處。
  (四)按，系爭107之3號是86年7月7日簽訂買賣契約，但依據嘉義
    縣政府函文說系爭土地86年5月12日通知所有權人要公告徵
    收，並於同年6月11日由大林地事務所逕分割及通知所有權
    人。於公告期滿後以86年6月17日八六府地權字第7351號通
    知權利人於86年6月25、26日領取補償費。故通知日期係於
    簽訂買賣契約之前。系爭107之3號土地既設定抵押予被上訴
    人己○○，則徵收機關衡情、依法亦已通知被上訴人。被上
    訴人己○○於偵訊時自承：「107之3號土地之徵收補償費即
    尚未領取，因該筆土地設定抵押權予伊，若無伊提供印鑑證
    明即無法領取…」。易言之，被上訴人應於訂約前已知悉該
    土地將被徵收。
  (五)證人何俊銘於另案偵查中已證實：「己○○事前知道，所以
    當時簽約的有表示以徵收後實際坪數來計算而且這塊土地有
    設定抵押權給己○○，己○○有收到領補償費的通知單。」
    。又雙方嗣後再買賣系爭117號土地，原因無非係為補107之
    之3號土地徵收後土地不足部分。是故，由嗣後其同意以117
    號土地補償行為觀之，被上訴人己○○應早已知悉土地徵收
    。
  (六)上訴人從未使被上訴人己○○陷於錯誤，而依土地原有面積
    簽訂契約，此業經台灣高等法院台南分院檢察署駁回再議確
    定（87年度議字第969號）足稽。被上訴人雖一再辯稱該地
    僅54平方公尺之畸零地，其不可能購買云云。然查，此土地
    大部分是面臨道路之建，後面為緊鄰訴外人李明慧之土地，
    訴外人李明慧出入必須經過該地，故可高價售出。抑且，兩
    造曾約定，由上訴人戊○○另外提供系爭崙子頂段117號土
    地，應有部分12分之1賣予被上訴人。被上訴人既於訂約前
    知悉該土地將被徵收，除其餘二筆土地外，仍另訂約買受上
    開土地，是以，被上訴人不得再以面積短少為由，主張上訴
    人等應加倍返還定金。綜上，被上訴人既事先知情，且未付
    清價款（第一審91年4月10日訊問筆錄第4頁「法官問：有無
    給付價金給戊○○？原告訴訟代理人：沒有。」），被上訴
    人應無任何違約之舉。
  (七)關於民雄鄉○○段竹圍後小段第10之27號土地：
    (1)上訴人戊○○等雖僅有22分之9之持分，其餘為訴外人陳
      茂喜，然上訴人戊○○早已向陳茂喜表示購買該土地，此
      觀諸陳茂喜於嘉義地檢署87年偵字第2304號詐欺乙案：「
      檢察官問：戊○○何時去向你講？答：我忘了，但是戊○
      ○確定有來向我講，而且我有與戊○○到我們土地去測量
      等測量好準備賣，我也有在測量圖上簽名…。」，故上訴
      人戊○○確已向陳茂喜購買土地。
    (2)嗣該土地不能賣予被上訴人，然上訴人另提供117地號土
      地應有部分12分之1出售予被上訴人己○○而獲得補正，
      且雙方已於86年12月8日訂立買賣契約，顯然被上訴人亦
      同意由117地號土地補正不足之處，故應不得憑此認定上
      訴人戊○○等人有何歸責之處。
    (3)訴外人何俊銘於另案證稱：「當時事先有向陳茂喜說土地
      買賣之事，而且契約上有寫如登記完畢後，實際面積計算
      土地價款。」，顯然上訴人確有向陳茂喜買土地。
    (4)兩造於簽約當時僅訂立「尾款於產權登記完畢十五日內付
      清」、「買主對於買賣價款額找清同時，賣主要移轉登記
      手續上要證件交付買主收執。」，並未明文規定履行期日
      ，嘉義地方法院91年4月10日庭訊時，被上訴人己○○之
      訴訟代理人自承：「我們沒有催告履行。」，故本件應不
      符合給付遲延要件。
    (5)訴外人陳茂喜已同意出售12分之11土地，上訴人戊○○自
      能依約履行契約。實際上，本件係被上訴人不願給付價金
      ，以致迄今仍未辦理土地登記，此有89年7月20日嘉義市
      康樂郵局第110號存證信函，在卷足稽。上訴人既未給付
      價金，被上訴人自得主張同時履行抗辯權。
  (八)關於民雄鄉○○○段第117號土地：
    (1)訴外人何訪與其姐姐、姪子輩等人共有117號土地，持分
      計12分之1。何訪確於86年10月21日，代表張明輝等7人，
      與何俊銘簽訂買賣契約書，出售該筆土地持分予何俊銘，
      並收取定金2萬元，嗣何俊銘與上訴人戊○○至張麗香代
      書事務所表示由何俊銘將該筆土地出售予上訴人，再由兩
      造簽訂契約，將該筆土地賣予被上訴人己○○。然事後，
      何訪因恐日後發生糾紛，乃與何俊銘協議約定雙方之買賣
      契約不成立，並將定金還何俊銘。而被上訴人己○○於訂
      約時已知悉該土地非上訴人所有。再者，雙方訂約後因何
      訪怕發生糾紛方撤銷與何俊銘間之買賣契約，致上訴人戊
      ○○因此無從履行系爭買賣契約，應係不可歸責於上訴人
      戊○○，上訴人戊○○應無須擔負任何賠償責任。
    (2)被上訴人己○○未交付定金：
      1.系爭85年2月16日30萬元之支票，係上訴人戊○○向被
        上訴人所借得之款項。因借款金額多達30萬元之譜，一
        般社會常情均簽發遠期支票以代金錢之交付，被上訴人
        指鹿為馬主張係定金。
      2.本件苟係收受定金，應係當場收取現金，以證明、保證
        契約之成立，若簽發遠期支票，必定失去證明、保證之
        效力。兩造若欲證明該定金已交付，自應開立收據，方
        為正辦。而非簽發具有強制執行力之本票代替。
      3.況乎，兩造簽訂系爭買賣契約，均係於簽約後交付定金
        ，並於收受定金時，由上訴人在契約書上簽註「收訖無
        誤」，並加註及簽名等情，但兩造於簽訂117號買賣契
        約後，並未在契約書上註記上開文字並簽名，則衡諸常
        情，上訴人戊○○對於117號土地之買賣，應尚未收取
        定金。
  (九)上訴人戊○○只有收到50萬及30萬兩筆定金，被上訴人另主
    張一筆60萬元是我母親的事，與本件無關。
三、茲就上訴人己○○之主張提出答辯：
  (一)查，本件事實關係約略為：兩造約定買賣系爭107之3及10之
    27號土地，然107之3號土地被徵收，只餘54平方公尺；10之
    27號土地因被上訴人能處分22分之9持分，其餘22分之11持
    分為訴外人陳茂喜所有。被上訴人戊○○願提供另筆117號
    土地應有部分12分之1出賣給上訴人，以補上開土地之不足
    ，合先陳明。
  (二)據此，被上訴人之所以提供117號土地，係補償該107之3及
    10之27號土地。故本件之重點厥為「107之3土地被徵收前，
    上訴人是否知悉？」、「為何12分之11不能移轉？」、「12
    分之1為何不能移轉？」、「是否可歸責於戊○○？」，此
    一一分述如下：
    1.上訴人主張不知徵收一事。但，兩造早協議以117號土地
      補徵收之不足，上訴人並不會有所損失，此一也。嘉義縣
      政府94年府地權字0940047599號函已明確表示：「有關民
      雄鄉○○段好收小段107之3號土地徵收時，於86年5月26
      日86府地權字第062231號函通知土地抵押權人張景鳴…。
      」，故上訴人於買賣土地前，確已知悉該筆土地將被徵收
      ，故雙方才約定以117號土地補徵收後土地之不足，並於
      契約上約定登記後實際面積來計算價金（徵收後之實際坪
      數）。證人何俊銘已於他案證述此事。上開公文亦與證人
      張麗香之證詞相符，益徵被上訴人、張麗香所述為真實。
      另且，上開公函已明確表示曾發函通知將徵收乙節，上訴
      人絕不能委為不知，至於是否以專人送達或以掛號送達並
      非本案重點。
    2.是以，兩造因上述二筆土地分別遭徵收及應有部分不足，
      致買賣面積有短少之瑕疵，嗣後確已因戊○○另提供117
      號土地應有部分12分之1出售予被上訴人而獲得補正，則
      上訴人不得再以土地面積短少為由主張加倍返還定金。
    3.再進言者，系爭三筆土地合計之價值遠超過被上訴人所借
      之700萬元，上訴人既因另提供土地而補足，上訴人並任
      何無損失，自無須以新面積計價，故仍以舊有之面積計價
      。
    4.上訴人主張被上訴人與陳茂喜無成立買賣契約，但陳茂喜
      於嘉義地檢87年偵字第2304號詐欺乙案偵訊時，已證實：
      「檢察官問：戊○○何時去向你講？答：我忘了，但是戊
      ○○確定有來向我講，而且我有與戊○○到我們土地去測
      量等測量好準備賣，我也有在測量圖上簽名…。」等語。
    5.本件爭點係117號土地為何不能移轉登記於上訴人？實則
      ，訴外人何俊銘證稱：「…後來我與戊○○將這筆土地賣
      給己○○並且訂契約，但是己○○沒有按契約付錢，所以
      也沒有付錢給何訪，就與何訪達成協議此買賣不成立，並
      且將訂金退還給我，是在與何訪訂約後2、3個月達成此協
      議」等語。嘉義地檢署87年偵字第2304號87年7月28日訊
      問時，再證稱：「…後來我有幫他們作見證，買賣土地，
      但是因為己○○都只付一點錢，就沒有再付了，所以戊○
      ○才不要移轉登記給他。」，因被上訴人均無法取得價金
      ，與己○○間屢有金錢糾紛，導致證人何訪怕日後生糾紛
      ，故將訂金退還，沒有出賣土地。是，上訴人迤今仍未給
      付價金，導致117號土地無法移轉，故應不可歸責於被上
      訴人戊○○。是上訴人主張「何訪怕發生糾紛而撤銷買賣
      行為，應係可歸責於被上訴人。」等語，應無立論依據。
    6.上訴人主張「三筆土地合計價值1215萬元，扣除…700萬
      元，尚餘515萬元尾款…又因被上訴人戊○○積欠己○○
      債務，故本件並無不給付買賣價金之問題。」，然查，被
      上訴人母子既只欠700萬元，系爭三筆土地卻至少價值上
      千萬元，則上訴人至少仍應再給付被上訴人尾款500萬元
      ，但上訴人至今卻分文未給，爰此，被上訴人主張同時履
      行抗辯權。
  (三)綜上所述，系爭土地徵收為上訴人早已明知，而117號土地
    係因其一直不給價款，致何訪怕生糾紛，而無法取得何訪之
    土地，縱認系爭30萬元為訂金，然117號土地係可歸責於上
    訴人致無法移轉，且被上訴人已主張同時履行抗辯權，故上
    訴人仍不得訴請返還定金。
四、證據：援用第一審所提證據。
丙、本院依職權向臺灣嘉義地方法院檢察署調閱87年度偵字第23
    04號刑事偵查卷。
    理    由
一、關於程序方面：按「訟訴標的對於共同訴訟之各人必須合一
    確定者，上訴期間固自各人受判決之送達時始各別進行，惟
    其中一人已在其上期間內提起上訴者，視與全體在上訴期間
    提起上訴同，他共同訴訟人無論已否逾期上訴期間，均不必
    再行提起上訴，得逕行加入於嗣後之上訴程序。」，最高法
    院21年抗字第346號著有判例。查本件以上訴人己○○主張
    買賣系爭好收小段107之3號土地應有部分共11分之9所付予
    被上訴人戊○○等9人之定金50萬元，以因可歸責於被上訴
    人等9人而陷於給付不能，特以起訴狀兼為解除契約之意思
    表示，並請求被上訴人戊○○、壬○○○、癸○○○、辛○
    ○○、庚○○○、甲○○、丁○○、乙○○、丙○○等9人
    應「連帶」加倍返還該定金，則請求加倍返還該50萬元定金
    之訴訟標的，對於共同訴訟之各人必須合一確定，而壬○○
    ○、癸○○○、辛○○○、庚○○○、甲○○、丁○○、乙
    ○○、丙○○等8人於原審與戊○○同列為被告，原審判決
    戊○○等9人應連帶給付上訴人己○○50萬元及其遲延利息
    後，此部分判決僅戊○○於上訴期間內提起上訴，揆諸前揭
    判例意旨，壬○○○、癸○○○、辛○○○、庚○○○、甲
    ○○、丁○○、乙○○、丙○○等8人應視同與戊○○在上
    訴期間提起上訴，得逕行加入於本院之上訴程序為上訴人，
    合先敘明。
二、上訴人己○○於原審起訴主張：被上訴人戊○○本人，並代
    理其餘被上訴人壬○○○、癸○○○、辛○○○、庚○○○
    、甲○○、丁○○、乙○○、丙○○等8人，於86年7月7日
    與上訴人簽訂土地買賣契約，將系爭好收小段107之3號應有
    部分共11分之9及竹圍後小段10之27號應有部分22分之20共2
    筆土地出賣予上訴人，約定每坪賣價各為4萬6千元、2萬元
    ，被上訴人等並分別收取定金50萬元、30萬元。惟上訴人己
    ○○嗣後發現系爭好收小段107之3號土地已遭嘉義縣政府辦
    理徵收完畢，面積僅餘54平方公尺之畸零地，且系爭竹圍後
    小段10之27號土地，被上訴人等9人應有部分僅為22分之9，
    其餘應有部分22分之11則為訴外人陳茂喜所有，被上訴人戊
    ○○因此另外提供系爭崙子頂117號土地，應有部分12分之1
    賣予上訴人己○○，以補系爭好收小段107之3號土地面積之
    不足，雙方遂於86年12月8日另行簽訂土地買賣契約，被上
    訴人戊○○並於翌日（12月9日）收取定金30萬元之支票，
    因當時該份土地買賣契約書未帶在身旁，故要求戊○○簽立
    面額30萬元之本票一紙交上訴人己○○收執，嗣上訴人己○
    ○發現系爭崙子頂段117號土地，並非被上訴人戊○○所有
    。上開3筆土地之買賣契約，均因可歸責於被上訴人等而陷
    於給付不能，為此，特以起訴狀兼為解除契約之意思表示，
    並請求被上訴人戊○○、壬○○○、癸○○○、辛○○○、
    庚○○○、甲○○、丁○○、乙○○、丙○○等9人連帶加
    倍返還定金160萬元，被上訴人戊○○須另加倍返還系爭崙
    子頂段117號土地之定金60萬元，及法定遲延利息等語。（
    註：原審就系爭好收小段107之3號土地部分判決命被上訴人
    戊○○等9人應連帶給付上訴人己○○50萬元及其遲延利息
    ，並准供擔保為假執行之宣告，駁回上訴人己○○其餘之訴
    及假執行之聲請，上訴人己○○及被上訴人等9人各就不利
    部分提起上訴）。
三、被上訴人戊○○等9人則以：系爭好收小段107之3號、竹圍
    後小段10之27號二筆土地之其他共有人即其餘被上訴人8人
    ，均有同意並授權被上訴人戊○○代為出售，上訴人己○○
    於簽約當時，已得知系爭好收小段107之3號土地將被徵收；
    另系爭竹圍後小段10之27號土地之他共有人陳茂喜應有部分
    22分之11，被上訴人等已事先取得陳茂喜同意出售，並曾前
    往現場測量繪圖，簽約當時即告知上訴人上情，故契約書上
    均有載明以登記完畢實際面積計算價金，又系爭崙子頂段11
    7號土地，因訴外人何俊銘表示欲向地主即訴外人何訪買受
    該地再轉售予被上訴人，惟事後何俊銘無法取得所有權，故
    被上訴人雖與上訴人己○○簽訂買賣契約，惟未敢收取定金
    ，被上訴人向上訴人收受之票款30萬元，並非土地買賣之定
    金，而係借款，此觀契約書上未載明「收訖無誤」，與前二
    份買賣契約書之記載不同，即可區別，上訴人未交付價金，
    被上訴人主張同時履行抗辯權等語，資為抗辯。
四、上訴人己○○主張被上訴人戊○○於86年7月7日，代理其餘
    被上訴人壬○○○、癸○○○、辛○○○、庚○○○、甲○
    ○、丁○○、乙○○、丙○○等8人與上訴人己○○簽訂買
    賣契約，欲將系爭好收小段107之3號、竹圍後小段10之27號
    二筆土地出賣予上訴人，約定每坪賣價各為4萬6千元、2萬
    元，並分別收取定金50萬元和30萬元；及系爭好收小段107
    之3號土地已遭嘉義縣政府辦理徵收完畢，面積僅餘54平方
    公尺之畸零地，而系爭竹圍後小段10之27號土地，被上訴人
    等9人所持有應有部分僅22分之9，另應有部分22分之11則為
    訴外人陳茂喜所有，又被上訴人戊○○於86年12月9日向上
    訴人收取面額30萬之支票一紙，並當場簽發面額30萬元之本
    票一紙交上訴人己○○收執作為擔保等事實，為兩造所不爭
    執，並有上訴人己○○提出之買賣契約書影本三份、價金計
    算書一紙、土地登記謄本二份、本票影本一紙、嘉義縣政府
    函文及所附系爭107之3號土地徵收說明書影本一份為證，堪
    信為真實。
五、本件應審究者，在於上訴人己○○解除系爭三筆土地之買賣
    契約是否有理由？被上訴人戊○○等人是否應負給付不能責
    任？茲分述如下：
　(一)系爭好收小段107之3號土地部分：
　　上訴人己○○於86年7月7日簽約當時，是否即知系爭107之3
    號土地將被嘉義縣政府徵收，換言之，本件土地因徵收後變
    成畸零地，被上訴人戊○○等人之給付陷於不能，是否可歸
    責於被上訴人戊○○等9人？經查：
  　(1)系爭好收小段107之3號土地，被上訴人戊○○、壬○○○
      、癸○○○、辛○○○、庚○○○、甲○○、丁○○、乙
      ○○、丙○○等9人之應有部分各為11分之1，全部應有部
      分為11分之9，而被上訴人壬○○○、癸○○○、辛○○
      ○、庚○○○、甲○○、丁○○、乙○○、丙○○等8人
      均有事先同意且授權被上訴人戊○○全權處理其等應有部
      分之出售事宜，並提供印鑑證明等相關資料予被上訴人戊
      ○○俾便處理出售之事實，業據被上訴人壬○○○、癸○
      ○○、辛○○○、庚○○○、甲○○、丁○○、乙○○、
      丙○○等8人於另案檢察官偵查中陳述甚詳，並有兩造所
      不爭執之買賣契約書在卷可稽（見一審卷第11頁），足證
      系爭好收小段107之3號土地，兩造間確有買賣應有部分11
      分之9之事實。
　  (2)證人何俊銘雖於另案偵查中雖證稱：「己○○事前知道，
      所以當時簽約的有表示以徵收後實際坪數來計算而且這塊
      土地有設定抵押權給己○○，己○○有收到領補償費的通
      知單。」云云（見臺灣嘉義地方法院檢察署87年度偵字第
      2304號偵查卷第213頁筆錄）。然查，系爭好收小段107之
      3號土地，面積原為524平方公尺，嘉義縣政府於86年5月1
      2日徵收其中470平方公尺，剩下54平方公尺，以被上訴人
      應有部分共11分之9計算，僅剩面積44.18平方公尺（折合
      13.36坪），依兩造議定每坪4萬6千元計算，全部價金為
      61萬4千5百60元，被上訴人戊○○自承收受高達50萬元定
      金，顯與一般不動產交易訂約時，先收取約一成價款作為
      定金之常情不合。且依兩造不爭執真正之買賣契約書載明
      好收小段增值稅單核定下達時付530萬元正（見一審卷第
      11頁），及被上訴人戊○○於本院前審準備程序時稱好收
      小段107之3號土地與竹圍後小段10之27號土地價值共1000
      多萬元（見本院上字卷第78頁），惟竹圍後小段10之27號
      土地價值僅298萬元（面積543平方公尺，每坪2萬元），
      顯見被上訴人戊○○非僅出售面積徵收後剩餘之44.18平
      方公尺之土地至明。況被上訴人戊○○曾於檢察官偵查中
      供稱：「己○○在簽約前不知道要徵收」（見上開偵查卷
      第72頁），「伊在86年6月26日領取補償費時才知道土地
      要徵收」等語（見本院上字卷第163頁），足見證人何俊
      銘於另案偵查中所為上開證詞與事實不符，不足採信。從
      而，上訴人己○○所辯事先不知系爭好收小段107之3號土
      地被縣府徵收乙節，係真實不虛。
    (3)系爭土地係於86年5月12日通知所有權人公告徵收，並於
      同年6月11日由大林地政事務所逕行分割及通知所有權人
      ，同年6月17日通知所有權人於86年6月25、26日領取補償
      費，除被上訴人戊○○尚未領取外，其餘皆由各所有權人
      於86年6月26日親自領取完畢，此有嘉義縣政府八九府地
      權字第048386號函在卷可稽（見本院上字卷第134頁）。
      按本件買賣簽約日期為86年7月7日，被上訴人戊○○既自
      承在86年6月26日領取補償費時即已知道其土地將被徵收
      （見本院上字卷第163頁)，已無法交付絕大部分土地，被
      上訴人等9人明知上情，竟仍將系爭土地原有面積應有部
      之分11分之9出售予上訴人己○○，以致給付不能，此項
      給付不能責任，顯係應歸責於被上訴人等人。
　  (4)至於證人張麗香即承辦本件土地買賣之代書於偵查中雖亦
      證稱：「三筆土地之買賣是我見證的，他們沒有在事務所
      交現金，所以我不知道他們交多少定金，但是簽約日期是
      正確的，契約書上後面面積是我依據土地所有權狀寫的，
      都是我寫的，因時間來不及申請土地謄本，當時己○○與
      戊○○有談到107之3號土地有徵收問題，所以我在契約書
      上有註記是依登記後實際面積來計算，…」（參見同上偵
      查卷第43、44，173至175、191至194頁筆錄），惟此項證
      言，與被上訴人戊○○本人於偵查中供述己○○在簽約前
      不知道要徵收之說詞明顯不同，且參諸買賣契約約定給付
      之買賣價金，金額與未徵收土地之面積相符，倘以登記實
      際面積計算，應給付之價金即不會如此高，益徵被上訴人
      戊○○於簽約時確實未告知107之3號土地被徵收之事，否
      則買賣價金不至於差距如此大。是證人張麗香於上開刑事
      案件偵查中所為之證言與事實不符，不足採取。
    (5)另嘉義縣政府以94年府地權字第0940047599號函覆稱：有
      關民雄鄉○○段好收小段107之3地號土地徵收時，於86年
      5月26日86府地權字第062231號函通知土地抵押權人張景
      鳴，茲因事隔多年，承辦人員更迭，本案究係依內政部於
      60年6月30日台內地第426280號函規定以專人送達或以掛
      號送達未便查明等語（見本院上更一卷第96至99頁），惟
      該函同時附上發函函文及債權人名冊，並未註記以掛號或
      專人送達方式送達，則系爭好收小段107之3地號土地徵收
      時，是否有將徵收之事宜通知抵押權人張景鳴，已有疑義
      。縱徵收事宜有通知抵押權人張景鳴，惟上訴人己○○否
      認知情，己○○既非抵押權人，自不得以抵押權人張景鳴
      受通知，遽為推定上訴人己○○於簽訂系爭土地買賣契約
      時即已知悉土地被政府徵收之事。何況被上訴人戊○○於
      偵查中供承己○○在簽約前不知道要徵收，且又自稱其在
      86年6月26日領取補償費時即已知道土地將被徵收，足徵
      被上訴人戊○○有所隱瞞，於簽約時上訴人己○○確實不
      知系爭107之3號土地有被徵收之事實。
　(二)系爭竹圍後小段10之27號土地部分：
　  (1)被上訴人等9人於86年7月7日與上訴人己○○成立系爭竹
      圍後小段10之27號土地買賣契約，被上訴人等人共出售應
      有部分22分之20與上訴人己○○，被上訴人戊○○等人並
      收受上訴人己○○交付之定金30萬元，目前被上訴人戊○
      ○等人尚未交付土地，上訴人己○○則未交付價金之事實
      ，為兩造所不爭執，並有買賣契約書附卷足憑（見一審卷
      第13頁），堪信真實。
　  (2)查系爭竹圍後小段10之27號土地面積543平方公尺，被上
      訴人出售應有部分為22分之20，惟被上訴人等9人應有部
      分僅各22分之1，僅占全部應有部分22分之9，此有土地謄
      本在卷可稽。至於上訴人己○○主張出售其餘應有部分22
      分之11之土地部分，並非被上訴人等人所有，而係證人陳
      茂喜所有，為被上訴人等所供認，並有土地謄本在卷可稽
      。查被上訴人戊○○於偵查中供稱：「我是向己○○說我
      去向陳茂喜買來賣給你」（見上開偵查卷第193頁），證
      人陳茂喜則於偵查中具結證稱：「戊○○確實有向我講出
      賣我土地之事，而且我有與戊○○到我們土地去測量，測
      量好準備賣，我也有在測量圖上簽名，至於戊○○與己○
      ○之間的糾紛我不清楚」（見上開偵查卷第193頁筆錄）
      ，足見被上訴人等迄今仍尚未取得其餘應有部分22分之11
      之所有權至明，被上訴人等將其等所有及陳茂喜所有應有
      部分出售與上訴人己○○，陳茂喜應有部分無法履行出賣
      人義務，上訴人己○○復不願僅購買被上訴人等應有部分
      22分之9，被上訴人等在客觀上顯有給付不能之情事，上
      訴人己○○主張被上訴人等就出售之竹圍後小段10之27號
      給付不能，且可歸責於被上訴人等人，非無理由。又兩造
      於簽約當時僅訂立「尾款於產權登記完畢15日內付清」及
      「買主對於買賣價款殘額找清同時，賣主要移轉登記手續
      上所要證件交付買主收執」，並未訂明契約履約日期，上
      訴人己○○已以起訴狀催告履行，並多次具狀為解除契約
      之意思表示，應生契約解除效力。
  (三)系爭崙子頂段117號土地部分：
    (1)系爭117號土地為訴外人何訪與其姊姊、姪子輩等人所共
      有，其等應有部分各12分之1，而何訪確於86年10月21日
      ，代表張明輝等7人，與訴外人何俊銘簽訂買賣契約，出
      售該筆土地應有部分予何俊銘，並收取定金2萬元，嗣何
      俊銘與被上訴人戊○○至張麗香代書事務所，雙方表示由
      何俊銘將該筆土地出售予被上訴人戊○○，再由被上訴人
      戊○○與上訴人己○○簽訂土地買賣契約，惟事後何訪因
      恐日後發生糾紛，乃與何俊銘協議雙方間之買賣契約不成
      立，並將定金退還何俊銘等情，業據證人何訪、何俊銘、
      張麗香分別於刑事案件偵查中證述甚詳（見上開偵查卷第
      43、44、191至194、212至214頁筆錄），並有買賣契約書
      、土地登記簿謄本影本各一份附於上開偵查卷可按，依上
      說明，被上訴人戊○○並非系爭117號土地所有權人，無
      法將土地所有權移轉予上訴人己○○，本筆土地買賣亦屬
      給付不能，要屬無疑。
　  (2)被上訴人戊○○於刑事案件偵查時辯稱：「我發現那塊土
      地不是何俊銘的，所以雖然與己○○有簽約，但在簽約後
      ，不敢向他收定金，我是在簽約後才發現此事。」；於91
      年3月13日原審庭訊時亦供稱：「（法官問：崙子頂段117
      號土地能否移轉給上訴人？）買賣契約簽約後，我才發現
      土地並不是我的名字，也不是何俊銘所有，所以我不敢向
      上訴人收定金，當初土地是何俊銘叫我拿去賣的。」，然
      戊○○既知崙子頂段117號土地非何俊銘所有，為何還要
      與上訴人簽約？況一般簽訂買賣契約均會收取定金，未收
      取定金何須簽訂契約？此亦與一般交易習慣有違。
　  (3)系爭土地有爭執部分，厥在上訴人己○○交付被上訴人戊
      ○○之支票30萬元係買賣系爭土地之定金或另外之借款？
      經查：
　    1.兩造間買賣系爭好收小段107之3號、竹圍後小段10之27
        號土地買賣契約書上之記載，於第三項定金欄下均有寫
        明「收訖無誤」四字。至於系爭崙子頂段117號土地買
        賣契約書第三項定金欄及被上訴人戊○○代理其母陳儉
        出售中樂段土地收受60萬元定金之買賣契約書（見本院
        上字卷第156頁），則均無收受定金之記載，因此不能
        以土地買賣契約書未特別載明「收訖無訛」，即推定無
        交付定金之事實，本案應依其他物證探求兩造真意。
　    2.本件土地買賣契約係於86年12月8日訂立，被上訴人戊
        ○○於翌日（9日）收受上訴人己○○交付之87年2月16
        日期、面額30萬元之支票乙紙，並已兌現，此為被上訴
        人戊○○所不爭執，並有土地買賣契約書在卷足按（見
        一審卷第13頁），衡情被上訴人戊○○若有急用向上訴
        人己○○借款，借款日期應無在2個月後始兌現之理，
        被上訴人戊○○抗辯該30萬元支票係向己○○借用乙節
        ，顯與常情不符。又被上訴人戊○○當時尚積欠上訴人
        己○○500萬元，其母陳儉部分則積欠200萬元未還，因
        此被上訴人戊○○才將系爭好收小段及竹圍後小段及中
        樂段土地（其母陳儉所有）價值共1200多萬元出售上訴
        人己○○，亦為被上訴人戊○○所不爭執。按被上訴人
        戊○○及其母所有土地共三筆（好收段小段、竹圍後小
        段及中樂段），依當時價值既有1200多萬元，扣除被上
        訴人戊○○與其母之債務共700萬元後，仍有剩餘款項
        ，依常理上訴人己○○應再給付被上訴人戊○○剩餘價
        金，被上訴人戊○○殊無再向上訴人己○○借款之必要
        ，何況買賣契約書第三項已載明「定金新台幣拾萬元
        正」（見一審卷第26頁），因此上訴人己○○在本件買
        賣契約訂立後第2天交付被上訴人戊○○之30萬元支票
        ，應係土地買賣之定金為可採取。被上訴人戊○○辯稱
        上開30萬元係借款，並無其他證據證明，洵不足採。
　    3.至於被上訴人戊○○於86年12月9日，簽發同日到期之
        本票乙紙交付上訴人己○○收執部分，據上訴人己○○
        陳稱：因當時未帶買賣契約書，無法在買賣契約書上簽
        註，因此才由被上訴人戊○○簽發本票以資證明等語，
　      按一般土地買賣因金額鉅大，且為慎重起見，均有給付
        定金之慣例，而買賣契約書已載明「定金新台幣拾萬
        元正」，是上訴人己○○主張與常情相合，堪予採信。
    (4)雖上訴人己○○起訴時雖陳稱：戊○○另外提供系爭崙子
      頂段117號土地，應有部分12分之1賣予上訴人，以補系爭
      好收小段107之3號土地面積之不足，雙方遂於86年12月8
      日另行簽訂土地買賣契約等情，然所訂之買賣契約已有定
      金30萬元之約定（見一審卷第26頁），事實上被上訴人戊
      ○○確有收受該30萬元定金，已如前述，且該契約並無將
      先前所簽訂系爭好收小段107之3號及竹圍後小段10之27號
      土地之買賣契約解除之約定，顯見被上訴人戊○○與雖上
      訴人己○○新簽訂系爭崙子頂段117號土地買賣契約，與
      先前所簽訂系爭好收小段107之3號及竹圍後小段10之27號
      土地之買賣契約，係併存之獨立契約。是上訴人己○○指
      陳：為保障自己之債權，被上訴人戊○○堅持在買賣契約
      書明定上訴人需再給付30萬元定金，始願以系爭117號土
      地與上訴人簽訂買賣契約，上訴人當時為能簽約，故先給
      付定金，另其餘107之3號土地同意改日再另行處理乙節，
      為可採信。又因被上訴人戊○○積欠己○○債務500萬元
      ，先前二契約均尚未履行並無價金給付之問題，故系爭11
      7號土地買賣，上訴人己○○扣除500萬元債款，並無不能
      給付買賣價金之事，而被上訴人戊○○並非系爭117號土
      地所有權人，已無法將土地所有權移轉予上訴人己○○，
      故本筆土地買賣亦屬給付不能，並無疑義。查被上訴人戊
      ○○積欠己○○債務500萬元未還，為其所不否認，而系
      爭崙子頂段117號土地面積4563平方公尺應有部分12分之1
      賣予己○○（參見一審卷第26頁背面不動產標示），契約
      縱有履行，價款僅有403萬2千9百54元（4563平方公尺÷1
      2÷3.3×3500元每坪＝4,032,954元），尚於低於被上訴
      人戊○○積欠之500萬元，是被上訴人指稱上訴人尚未支
      付價金，主張同時履行抗辯權，並非可採。
　(四)綜上所述，足見上開三筆土地作為買賣標的時，被上訴人戊
    ○○均有掩飾其所有權不完整之瑕疵，致被上訴人戊○○、
    壬○○○、癸○○○、辛○○○、庚○○○、甲○○、丁○
    ○、乙○○、丙○○等9人出售系爭好收小段107之3號土地
    應有部分11分之9及系爭竹圍後小段10之27號土地應有部分
    22分之20與上訴人己○○，客觀上具有給付不能之情事，上
    訴人己○○以書狀兼為解除契約之意思表示，應屬有理由，
    應生契約解除之效力。至於系爭崙子頂段117號土地部分，
    並非被上訴人戊○○所有，被上訴人戊○○將之出售予上訴
    人己○○，客觀上亦有給付不能之情事，被上訴人戊○○迄
    今亦無法履行，上訴人己○○主張解除契約，於法並無不合
    。又查，系爭好收小段107號土地及竹圍後小段10之27號土
    之買賣，均是可歸責於被上訴人戊○○等人之事由致發生給
    付不能，而戊○○又是代理其他被上訴人與己○○簽訂系爭
    買賣契約之人，因戊○○等人收取定金後迄不履行契約，上
    訴人己○○遂於87年4月15日即對戊○○提起涉嫌詐欺之刑
    事告訴（見上開偵查卷告訴狀），於該刑事案件偵查中上訴
    人己○○多次指陳戊○○等人收取定金而拒不履行買賣契約
    之事實，應含有催告履行之性質，直至89年8月14日前被上
    訴人戊○○等人竟仍拒不履行契約，上訴人乃提起本件解除
    買賣契約等民事訴訟，並聲明以起訴狀送達被上訴人戊○○
    等人為解除契約之意思表示（見一審卷第4至9頁），而發生
    解除契約之效力，是上訴人己○○於本件起訴並非請求履行
    買賣契約，則被上訴人戊○○等人遲至本次更審中之94年5
    月31日始主張同時履行抗辯權（見本院上更一卷123至131頁
    ），顯非可採，且與彼等應負給付不能責任不生影響。
六、按「契約因可歸責於受定金當事人之事由，致不能履行時，
    該當事人應加倍返還其所受之定金。」，民法第249條第3款
    定有明文。被上訴人戊○○、壬○○○、癸○○○、辛○○
    ○、庚○○○、甲○○、丁○○、乙○○、丙○○等9人出
    售系爭好收小段107之3號土地應有部分11分之9及系爭竹圍
    後小段10之27號土地應有部分22分之20與上訴人己○○，既
    有可歸責於被上訴人等9人之事由，以致給付不能，從而上
    訴人己○○主張解除契約並請求被上訴人戊○○、壬○○○
    、癸○○○、辛○○○、庚○○○、甲○○、丁○○、乙○
    ○、丙○○等9人加倍返還定金，即屬有據。其中系爭好收
    小段107之3號部分（定金50萬元），原審判決被上訴人戊○
    ○、壬○○○、癸○○○、辛○○○、庚○○○、甲○○、
    丁○○、乙○○、丙○○應連帶給付上訴人己○○50萬元及
    自起訴狀繕本送達後之89年10月5日起至清償日止，按年息
    百分之五計算之利息部分，核無不合，此部分戊○○、壬○
    ○○、癸○○○、辛○○○、庚○○○、、甲○○、丁○○
    、乙○○、丙○○等9人之上訴為無理由。至於原審判決駁
    回被上訴人戊○○、壬○○○、癸○○○、辛○○○、庚○
    ○○、甲○○、丁○○、乙○○、丙○○等9人就系爭好收
    小段107之3號土地部分，應連帶加倍再給付上訴人己○○50
    萬元及自起訴狀繕本送達後之89年10月5日起至清償日止，
    按年息百分之五計算之利息部分；另竹圍後小段10之27號土
    地部分（定金30萬元），原審判決駁回被上訴人戊○○、壬
    ○○○、癸○○○、辛○○○、庚○○○、甲○○、丁○○
    、乙○○、丙○○等9人應連帶給付上訴人己○○60萬元及
    自起訴狀繕本送達後之89年10月5日起至清償日止，按年息
    百分之五計算之利息部分；及系爭崙子頂段117號土地部分
    （定金30萬元），原審判決駁回戊○○應給付上訴人己○○
    60萬元及自起訴狀繕本送達後之89年10月5日起至清償日止
    ，按年息百分之五計算之利息部分，均有不當，上訴人己○
    ○上訴意旨指摘原判決上開部分不當，求為廢棄改判，均有
    理由，應由本院將原判決上開部分廢棄，並改判如主文第二
    項、第三項所示。
七、假執行之宣告：
    上訴人己○○陳明願供擔保宣告假執行，核無不合，爰酌定
    相當擔保金額予以准許。
八、本件事證已臻明確，兩造其餘攻擊防禦方法及證據資料，核
    與本件判決結果不生影響，不予一一論述，併此敘明。
九、據上論結，本件上訴人己○○上訴為有理由，上訴人戊○○
    等9人上訴無理由，依民事訴訟法第451條、第449條第1項、
    第85條第2項、第463條、第390條第2項判決如主文。
中　　華　　民　　國　　94　　年　　6 　　月　　14　　日
                  民事第四庭    審判長法　官　林金村
                                      法　官　胡景彬
                                      法　官  黃三哲
上為正本係照原本作成。
如對本判決上訴，須於判決送達後20日內向本院提出上訴狀，未
表明上訴理由者，應於上訴後20日內，向本院提出理由書（須附
繕本）。
中　　華　　民　　國　　94　　年　　6 　　月　　15　　日
　　　　　　　　　　　　　　　　　　　書記官  魏安里
　                                                J
